【裁判字號】    97,上更(一),310
【裁判日期】    971003
【裁判案由】    違反槍砲彈藥刀械管制條例
【裁判全文】
臺灣高等法院刑事判決             97年度上更(一)字第310號
上  訴  人  台灣桃園地方法院檢察署檢察官
上  訴  人
即  被  告  乙○○（原名梁金隆）
選任辯護人  王東山律師
            林孝甄律師
            許富雄律師
上列上訴人因被告違反槍砲彈藥刀械管制條例案件，不服臺灣桃
園地方法院93年度訴字第1850號，中華民國94年4月4日第一審判
決（起訴案號：臺灣桃園地方法院檢察署93年度偵字第2820號）
，提起上訴，判決後經最高法院第1 次發回更審，本院判決如下
：
    主  文
原判決撤銷。
乙○○未經許可，製造可發射金屬或子彈具有殺傷力之槍枝，未
遂，累犯，處有期徒刑年，併科罰金新臺幣壹拾貳萬元，罰金
如易服勞役，以新臺幣壹仟元折算壹日。扣案如附表一編號一至
十、十二至十八所示之物，均沒收。
    事  實
一、乙○○前於民國89年間，因違反毒品危害防制條例案件，經
    本院判處有期徒刑6月確定，並於90年4月30日易科罰金執行
    完畢。猶不知警惕，竟意圖製造可發射金屬或子彈具有殺傷
    力之槍枝，先於92年10月間某日，至新竹市地區某店家購入
    銅條，並自網路上購買供製造槍枝、子彈用之土造金屬彈殼
    1 批、土造金屬槍管、玩具手槍槍身、玩具長槍槍身、玩具
    手槍滑套、玩具手槍槍管、玩具長槍彈夾、玩具手槍彈夾、
    玩具長槍槍機及其他玩具手搶機組件及在92年12月間某日在
    桃園縣楊梅鎮太平里某營區靶場內拾得已擊發無殺傷力之制
    式子彈彈殼及彈頭各1 顆等物品後，即未經許可，向不知情
    之梁祐鈞借用桃園縣楊梅鎮○○里○○鄰○○○路717 號地下
    室，同時利用梁祐鈞所有置於該地下室之長銅條、鑽頭、砂
    輪機、手提電磨機、手提刻磨機、銼刀等工具，以截取銅條
    磨製成彈頭後，再加裝彈殼、底火及火藥之方式，製造子彈
    1 顆，並已達可擊發具有殺傷力之程度。復再著手貫通上開
    購得土造金屬槍管1 支，惟尚未達得組裝於同型槍枝上之程
    度而未遂。嗣於93年1 月16日上午10時許，為警在上址地下
    室查獲，並扣得乙○○所有土造子彈1 顆（於送鑑定時試射
    ，已喪失子彈效用）、不具殺傷力之制式子彈1 顆（截短之
    9mm制式彈殼加裝直徑約8.8mm金屬彈頭，組合而成之改造子
    彈）、供製造子彈之土造金屬彈殼191顆、玩具金屬彈殼121
    顆、土造金屬彈殼半成品21顆、土造金屬彈殼加裝金屬彈頭
    組合而成之子彈2顆（欠缺火藥、底火）、土造金屬彈頭2顆
    、土造金屬彈頭半成品5顆、已貫通之土造金屬槍管半成品1
    支、用餘之短銅條39支、底火18個、鑽孔機1 具及其他供製
    造槍枝子彈之玩具手槍組件（詳如附表一所示），及梁祐鈞
    所有之長銅條、鑽頭、砂輪機、手提電磨機、手提刻磨機、
    銼刀等工具（詳如附表二所示）。
二、案經桃園縣政府警察局楊梅分局報請臺灣桃園地方法院檢察
    署檢察官偵查起訴。
    理  由
一、按被告以外之人於審判外之言詞或書面陳述，除法律有規定
    者外，不得作為證據。再被告以外之人於偵查中向檢察官所
    為之陳述，除顯有不可信之情況者外，得為證據，刑事訴訟
    法第159條第1項、第159條之1 第2項分別定有明文。查證人
    即查獲本件之警員甲○○於偵查中所證，固屬審判外之陳述
    。惟證人甲○○於偵查中所為陳述，既經具結；且與被告素
    無恩怨，自無甘負偽證罪責而誣指被告之理。證人甲○○於
    偵查中向檢察官所為之陳述，既無顯不可信之情況，依刑事
    訴訟法第159條之1第2項規定，得為證據，合先敘明。
二、上開製造子彈及槍枝犯行，業據被告乙○○於警詢、偵查中
    供承不諱（見偵查卷第5頁背面至第6頁；第24頁至第25頁、
    第49頁至第50頁）。而本案係警員持搜索票於93年1月16 日
    上午10時許，在桃園縣楊梅鎮○○○路717 號地下室當場查
    獲被告，並扣得被告所有具殺傷力之土造子彈1 顆、不具殺
    傷力之制式子彈1顆（截短之9mm制式彈殼加裝直徑約8.8 mm
    金屬彈頭，組合而成之改造子彈）供製造子彈之土造金屬彈
    殼191 顆、土造金屬彈殼半成品21顆、土造金屬彈殼加裝金
    屬彈頭組合而成之子彈2 顆（欠缺火藥、底火）、土造金屬
    彈頭2顆、土造金屬彈頭半成品5顆、短銅條39支、底火18個
    、已貫通之土造金屬槍管半成品1支、鑽孔機1具及其他供製
    造槍枝子彈之玩具手槍組件（詳如附表一所示），梁祐鈞所
    有之長銅條、鑽頭、砂輪機、手提電磨機、手提刻磨機、銼
    刀等工具（詳如附表二所示）之事實，為被告自承無誤，核
    與證人即查獲本案之警員甲○○於偵查中證述情節相符（見
    偵查卷第50頁至第51頁），復有桃園縣政府警察局楊梅分局
    搜索、扣押筆錄、扣押物品目錄表及查獲現場照片14張（見
    偵查卷第11頁、第57頁至第63頁）在卷可資佐證。再扣案之
    土造子彈、土造彈殼、土造彈頭及已貫通之土造金屬槍管等
    ，經送內政部警政署刑事警察局（下稱刑事警察局）鑑定結
    果：土造子彈1顆（具直徑約8.5mm金屬彈頭），實際試射，
    可擊發，認具殺傷力（鑑定書所附照片編號28、29）；送鑑
    定子彈半成品191 顆，認均係土造金屬彈殼（鑑定書所附照
    片編號30）；送鑑定子彈半成品21顆，認均係土造金屬彈殼
    半成品（鑑定書所附照片編號32）；送鑑定子彈半成品2 顆
    ，認均係土造金屬彈殼加裝直徑約7.4mm 金屬彈頭組合而成
    ，欠缺火藥、底火，非為子彈完整結構（鑑定書所附照片編
    號33、34）；送鑑定彈頭2顆，認均係直徑約8.7mm之土造金
    屬彈頭（鑑定書所附照片編號35）；送鑑定彈頭5 顆，認均
    係直徑約8.7mm之土造金屬彈頭（鑑定書所附照片編號36 ）
    ，送鑑定手槍槍管1 支，認係土造金屬槍管半成品（鑑定書
    所附照片編號15、16）；送鑑改造手槍槍身3枝：（一）2枝
    ，認均係玩具金屬槍身（照片編號1、2），（二）1 枝，認
    係仿轉輪手槍製造之玩具手槍（照片編號3、4）；送鑑改造
    長槍槍身1 枝，認係玩具步槍之槍身（照片編號5、6）；送
    鑑手槍滑套13個：（一）10個，認均係玩具槍用之滑套（照
    片編號7、8），（二）3個，認均係土造金屬滑套半成品（
    照片編號9、10）；送鑑手槍槍管：（一）6枝，認均係玩具
    槍管（內具阻鐵，照片編號11、12），（二）7 枝，認均係
    土造金屬槍管半成品（照片編號13、14）；送鑑手槍槍管：
    （二）1枝，認係長約83.8mm之金屬管（照片編號17、18 ）
    ；送鑑長槍彈夾1 個，認係玩具金屬彈匣（照片編號19、20
    ）；送鑑手槍彈夾2個，認均係玩具金屬彈匣（照片編號21
    、22）；送鑑長槍槍機1 個，認係土造撞針室半成品（照片
    編號23、24）；送鑑其他機組件26個，認係玩具槍用之撞針
    室、保險、槍身基座、抓子鉤及長約71.6mm塑膠、螺絲等物
    （照片編號25）；送鑑制式子彈1顆，認係由截短之9mm制式
    彈殼加裝直徑約8.8m m金屬彈殼（應為彈頭之誤）組合而成
    之改造子彈，經實際試射，無法擊發，認不具殺傷力（照片
    編號26、27），有該局93年2月19日刑鑑字第0930019497 號
    槍彈鑑定書一份在卷可憑（見偵查卷第34頁）。足見被告警
    詢、偵查中自白製造槍彈犯行，確與事實相符。至桃園縣警
    察局楊梅分局扣押物品目錄表有關「自制半成品子彈23顆、
    購買之半成品子彈309 顆、子彈半成品73顆」之記載，核與
    桃園縣警察局楊梅分局送請內政部刑事警察局鑑定時之刑事
    案件證物採驗紀錄表所載「子彈半成品309 顆（購買之半成
    品【含銀色子彈半成品73顆】）、子彈半成品23顆（自製子
    彈）」數量上有所差誤，亦與內政部警政署刑事警察局鑑驗
    結果之數量有異一節，經本院傳訊當時承辦員警甲○○到院
    結證稱：「（為何送鑑、扣案數量跟目錄表不一樣？）數目
    是有一點出入，扣押物品的數量有更改」、「（真正送驗的
    是以什麼為準？）扣案的全部都送鑑定」、「（當時所扣得
    子彈半成品是否有全部送驗？）有全部送驗」等語（見本院
    卷第38、39頁），是證人甲○○業將扣押之子彈半成品全部
    送驗，證人即當時楊梅分局刑事組值日小隊長丙○○亦稱：
    「他們送來，簽收之後，就打那張表（指刑事案件證物採驗
    紀錄表），轉送出去」、「那張最早的電腦紀錄打的就309
    ，送到那裡不知道為何改314，後來又算一次，再改為309」
    等語（見本院卷第40頁），且參諸證人甲○○於偵查中結證
    稱：實際上購買之半成品子彈是312 顆，銀色子彈73顆重覆
    計算等語（偵卷第51頁），是警製之扣押物品目錄表及刑事
    案件證物採驗紀錄表內容，確有與實際送鑑數量不符之情，
    然揆諸證人甲○○、丙○○等人於本院所證確將扣案之物全
    部送鑑定，是自以內政部警政署刑事警察局鑑驗結果之數量
    為可採，另本院於準備程序中實際勘驗清點前開扣案之子彈
    半成品，經提示予證人甲○○辨視後，據證人甲○○供承(一)
    外包裝標記為鑑驗結果十三的二包子彈，其中標示為（一）
    貳拾壹顆（土造金屬彈殼半成品），確實當時歸類為自製半
    成品子彈。標示為（二）貳顆（土造金屬彈殼加裝直徑約7.
    4mm 金屬彈頭組合而成），因為時間太久，當時如何歸類，
    已經忘記。(二)外包裝標記為鑑驗結果十二（一）壹佰玖拾壹
    顆（土造金屬彈殼）；標示為鑑驗結果十二（二）壹佰貳拾
    壹顆（玩具金屬彈殼）為扣案物品目錄表裡面所歸類的購買
    之半成品子彈及子彈半成品。(三)所寫子彈半成品73顆指的是
    扣案物是標示為鑑驗結果十二（二）那包銀色的彈殼部分。
    再經本院清點結果：(一)鑑驗結果十三（一）確實為21顆。鑑
    驗結果十三（二）確實為2 顆。(二)鑑驗結果十二（二）銀色
    彈殼數量有73顆，其他銅色的彈殼部分有48顆，總計如外包
    裝所示121顆無誤。(三)鑑驗結果十二（一）確有191顆無誤，
    此有本院97年7 月16日準備程序筆錄在卷足憑，是綜參警製
    扣押物品目錄表、刑事案件證物採驗紀錄表以及前開證人之
    證述結果，分析其間之差誤後認，本件扣案之子彈半成品總
    數量應為335顆（即自製半成品子彈23顆【21+2】+購買之半
    成品子彈312顆【含銀色彈殼73顆】），併此說明。
三、雖被告於原審及本院前審審理時否認有上開製造子彈及槍枝
    之犯行，並辯稱：是有要改造手槍，但是沒有改造成功，也
    沒有改造子彈，不知道為何會有1 顆子彈被鑑定為有殺傷力
    。偵查中坦承有製造子彈，係因檢察官並沒有將扣案子彈提
    示給我看，也沒說明照片編號，不知道檢察官在問那一顆子
    彈。警詢雖有承認製造槍管之犯行，但所指的是鑑定書所附
    照片編號13所示的其中1 支槍管，實際上該支槍管也沒有貫
    通，貫通的那支槍管是買來就這樣，不是我通的等語。另於
    本院審理再度否認有上開製造子彈及槍砲之犯行，並辯稱：
    我沒有要去製造槍、彈，這些都是從店裡買來的云云，惟查
    ：
  (一)扣案如偵查卷第42頁所示照片15、16（兩張照片所攝乃同支
    槍管之正反兩面）之土造金屬槍管半成品1 支，係被告所貫
    通，業據被告於警詢、偵查中坦承不諱。被告於警詢供稱：
    我的2 支已改造之槍管，有1 支是道具玩具槍我自己工具鑽
    通的，另1 支是鐵管等語（見偵查卷第6 頁）；及至偵查中
    供稱：我有改造槍彈沒錯，但都沒有成功，去年10月開始在
    查獲地做的，槍管是自己鑽的等語（見偵查卷第24頁）。而
    依上開槍彈鑑定書所載，扣案物品中僅有鑑定書所附編號15
    (16)、17(18)所示槍管、金屬管有被貫通之情形，證人即鑑
    定本件扣案物品之員警陳顯明於原審證稱：鑑定書所附編號
    13照片所示槍管，僅具有槍管外觀，但槍管都沒有貫通；鑑
    定書所附編號15照片所示之土造金屬槍管，有槍管的外觀，
    也已經貫通，但在我鑑定的過程中試著要與同型的華山玩具
    廠M84型玩具槍組裝但無法組裝在該型槍支上；至於編號17
    照片所示之金屬管，是連槍管的外觀都沒有等語（見原審卷
    第65頁）。就證人陳顯明前述上開鑑定書內容以觀編號15（
    16）所示之槍管並非由「道具玩具槍（管）」加以貫通而來
    ，被告於前述警詢自承以「道具玩具槍（管）」以工具鑽通
    等語，就編號15（16）槍管貫通前之定性究為「道具玩具槍
    （管）」，亦或「土造之金屬槍管半成品」一節，有陳述上
    誤謬之情甚明，惟此尚無礙於本院對被告於警詢時之自白以
    工具鑽通槍管應與事實相符之認定，併此說明。再就上開鑑
    定書內容與被告於警詢所供相互對照，顯見警員於製作警詢
    筆錄時，確係針對已貫通之鑑定書所附編號15及編號17照片
    所示槍管、金屬管訊問被告，被告亦明確回答係以何種方式
    鑽通上開槍管；被告復於偵查中向檢察官坦承有鑽槍管行為
    ，足見被告於原審改稱警詢所稱係指鑑定書所附編號13照片
    所示槍管，且未貫通，照片15(16)的槍管買來就這樣等語，
    要屬卸責之詞，不足採信。又辯護人於本院聲請就此照片15
    之槍管送請中央警察大學鑑定是否有鑽鑿痕跡云云，然證人
    陳顯明已於原審證稱該土造金屬槍管，業已貫通等語，且被
    告警詢所陳有前述就該貫通槍管之原始定性之誤謬，是辯護
    人就該照片15（16）之槍管鑑驗鑽鑿痕跡之有無，實無助於
    事實之釐清，本院認無再行送鑑驗之必要，併此說明。
  (二)偵查卷第44頁所示槍彈鑑定報告書所附編號26、28之照片，
    其中照片26係無殺傷力之改造子彈（原為制式子彈），照片
    28係有殺傷力之土造子彈。而被告於偵查中業已坦承確有製
    造照片28之子彈，且依偵查筆錄所示，檢察官係先提示槍彈
    鑑定書所附編號26、28之照片後，始訊問被告：「是你做的
    子彈？」，被告答以：「26是我在楊梅營區旁靶場撿的，我
    先撿到彈殼，再挖彈頭，我沒有把它兜起來，不知為何會兜
    起來；28是我做的，用一般道具槍原理，把火藥倒進去，裝
    上底火就可以」等語（見偵查卷第50頁）。足見檢察官就上
    開具有殺傷力土造子彈之製造情形訊問被告時，確有提示槍
    彈鑑定書所附之子彈照片2 張供被告辨識，被告亦分別具體
    回答2 顆子彈之來源或製作方法，顯見被告當時確實知悉檢
    察官訊問之內容後，始明確地就鑑定書所附編號26、28照片
    所示之子彈進行回答。再原審法院於被告提出上開辯解後，
    即當庭勘驗同日偵訊筆錄之錄音帶，且經勘驗結果，上開偵
    訊筆錄所載之內容確與錄音帶所錄之內容相符，檢察官確有
    當庭提示偵查卷第44頁照片，有勘驗筆錄在卷為憑（見原審
    卷第26頁），被告辯稱偵查時不知檢察官訊問之子彈為何，
    委無可採。況被告於原審法院訊問時，亦坦承：曾至新竹地
    區買長銅條，再切割成如扣案之小銅條，扣案彈頭就是我用
    小銅條磨製的（見原審卷第25頁至第26頁）；參以扣案物中
    尚有被告所有一併為警查獲之已磨製完成之土造金屬彈殼19
    1顆（照片30）、土造金屬彈頭2顆（照片35）、尚未磨製完
    成之土造金屬彈殼半成品21顆（照片32）、土造金屬彈頭半
    成品5顆（照片36），及土造金屬彈殼加裝直徑約7.4mm金屬
    彈頭組合而成，欠缺火藥、底火之土造子彈半成品2 顆（照
    片33）、底火18個等物，益見被告確有磨製彈頭、彈殼，再
    填裝底火、火藥之製造子彈事實。
  (三)被告於原審辯稱：我做的子彈都是直徑9mm ，照片26的子彈
    也是9mm，扣案我所有的其他彈殼也都是9mm，而照片28的子
    彈8.5mm ，不知從何而來，真的不是我做的等語。然扣案該
    照片28所示具殺傷力之土造子彈，確係在被告住處所查獲，
    扣押物品目錄表內亦明確記載有查扣「改造子彈成品1 顆」
    、「制式子彈1 顆」，有桃園縣警察局楊梅分局搜索扣押筆
    錄及所附扣押物品目錄表附卷可稽（見偵查卷第13頁）復為
    被告所不爭執（見本院卷第42頁）。再比對槍彈鑑定書之鑑
    定結果十、十一意見及照片，前開扣押物品目錄表所指之「
    改造子彈成品1顆」即為照片28之土造子彈；「制式子顆1顆
    」即為照片26之改造子彈，被告並在搜索扣押筆錄及扣押物
    品目錄表上分別簽名確認，復於偵查、原審審理時均不爭執
    當日搜索程序。被告於原審否認經鑑定認為有殺傷力之土造
    子彈為自己所有，為警一併被查獲，殊無可採。至被告辯稱
    子彈口徑不同，顯非被告所製造。惟證人陳顯明於原審證稱
    ：照片26、28的2 顆子彈，直徑雖然不同，但只要子彈可以
    裝到該槍枝的彈室，槍管的口徑大於子彈，就可能可以用於
    同一口徑的槍枝等語（見原審卷第66頁），且參諸前開槍彈
    鑑定書該扣案子彈之彈頭直徑均在未逾9.0mm，分別為8.8mm
    、8.5mm，且彈殼外徑分別為9.5mm、9.4 mm（見偵卷第38、
    39頁），兩者之直徑相差甚微，是扣案前述子彈直徑或有差
    異，然仍可適用於同一槍管口徑大於前述子彈直徑大小之槍
    枝，是該扣案之照片26、28之子彈2 顆直徑雖有差異，然同
    係供某同一口徑大於該扣案之子彈直徑之槍枝使用目的而製
    造甚明。是被告徒以扣案具殺傷力之子彈直徑大小不同於扣
    案其他無殺傷力之子彈或彈殼等物，辯稱該具殺傷力之子彈
    非被告所製作等語，自不足採。另被告雖質疑前開扣案具殺
    傷力之土造子彈之「殺傷力」如何認定。然證人陳顯明於原
    審證稱：「我們的鑑定方法是：在槍管前方約30公分處放置
    1 塊厚度零點62公釐的鋁片，如果子彈擊發可以完全穿透該
    鋁片，我們就認定具有殺傷力，且必須是完全穿透，如果卡
    住，也會判定沒有殺傷力，因為我們內部測試的結果，要完
    全穿透這樣的鋁片，動能必須要達到20焦耳／每平方公分，
    這樣就會判定是有殺傷力的」等語（見原審卷第67頁），再
    司法院秘書長曾於81年6月11日以秘台廳(二)字第06985號函示
    ，就殺傷力之標準為在最具威力的適當距離，以彈丸可穿入
    人體皮肉層之動能為基準，又依日本科學警察研究所之研究
    結果，彈丸單位面積動能達20 焦耳/平方公分，則足以穿入
    人體皮肉層，此均為本院於職務上所已知之事實，則扣案偵
    查卷第44頁照片28所示之土造子彈既已經鑑定人員以專業方
    法試射結果穿透測試之鋁片認單位面積動能達20焦耳/平方
    公分，而有殺傷力，自無疑問。綜此，被告即已於偵查中承
    認製造該土造子彈，復於被告所使用之處所與被告所有其他
    物品一併為警所查獲，自係被告所製造無疑。被告此部分所
    辯，亦不足採。至辯護人聲請就子彈殺傷力認定之標準再向
    中央警察大學為函詢，惟前開子彈殺傷力之標準，向為實務
    上所採用，其標準亦甚明確，本院認無再為函查之必要，併
    此說明。
  (四)被告於本院前審復辯稱：並未於警員偵查中提出之扣押物品
    目錄表上簽名，該扣押物品目錄表所載之具殺傷力子彈，並
    非在場查獲等語。惟證人甲○○於本院前審證稱：楊梅分局
    扣押物品目錄表上的乙○○簽名、指印，均係被告親自所為
    ，該目錄表上更改處的乙○○簽名、指印，也是被告親自所
    為。本件扣押物品目錄表於移送檢察官時，其中移送的第1
    份扣押物品目錄表是在現場製作，後來因為發現清點的數量
    有誤，才在派出所重新製作第2 份扣押物品目錄表。移送當
    時之所以沒有把第2 份扣押物品目錄表一併移送，可能是因
    為卷宗夾錯的緣故（見本院前審卷第52頁至第53頁）。且依
    警局移送檢察署所附之扣押物品目錄表，與警員甲○○於偵
    查中提出之扣押物品目錄表相互比較結果，偵查中之扣押物
    品目錄表僅將彈頭7 「粿」改為7 「顆」；購買之半成品子
    彈382 「粿」改為309 「顆」；並刪除警詢扣押物品目錄表
    之改造子彈用銅條（長）12支等內容。已見證人甲○○所稱
    因清點後發現數量有誤，始再行修改扣押物品目錄表，應屬
    可信。況被告於本院前審亦坦承：在派出所時，警察有叫我
    在扣押物品目錄表上簽名沒錯，尚未更改的扣押物品目錄表
    上的「乙○○」是我簽名的，目錄表上面的指紋，應該是我
    所捺印沒錯（見本院前審卷第54頁），依被告坦承親自簽名
    無誤之警局移送扣押物品目錄表上確載有扣案偵查卷第44頁
    照片28所示具有殺傷力之土造子彈，且於原審提示扣案有殺
    傷力之改造子彈一顆時亦承認為當天所查扣（見原審卷第23
    頁），足證該具有殺傷力之土造子彈確係於被告改造處所當
    場查獲，被告辯稱該具有殺傷力之子彈非在場查獲，不足憑
    信。
  (五)綜上所述，依被告於警詢及偵查中之自白；證人陳顯明於原
    審；證人甲○○於偵查中及本院前審證言，扣案之土造子彈
    、土造金屬槍管半成品、其他供製造槍枝子彈之玩具手槍組
    件等物品及鑑定書等事證，足見被告確有未經許可製造具殺
    傷力之槍砲及子彈之犯行無疑。事證明確，被告犯行堪以認
    定。
四、按行為後法律有變更者，適用行為時之法律。但行為後之法
    律有利於行為人者，適用最有利於行為人之法律，刑法第2
    條第1項定有明文（刑法第2條係規範行為後法律變更所生新
    舊法律比較適用之準據法，是刑法第2 條本身雖經修正，但
    該條文既屬適用法律之準據法，本身尚無比較新舊法之問題
    ，應逕適用裁判時之刑法第2 條規定以決定適用之刑罰法律
    ）。又比較時應就罪刑有關之共犯、未遂犯、想像競合犯、
    牽連犯、連續犯、結合犯，以及累犯加重、自首減輕暨其他
    法定加減（如身分加減）與加減例等一切規定，綜其全部罪
    刑之結果而為比較（最高法院95年第8 次刑事庭會議決議參
    照）。查被告行為後，刑法第33條第5 款有關罰金之最低數
    額、第42條罰金易服勞役折算標準、第26條有關未遂犯、第
    47條有關累犯等規定，業於94年2月2日修正公布，並自95年
    7月1日起施行，茲就比較情形分述如下：
  (一)刑法第33條第5 款有關罰金之最低數額部分，刑法分則編各
    罪所定罰金之貨幣單位原為銀元，修正前刑法第33條第5 款
    規定：「罰金：（銀元）1 元以上」，而銀元與新臺幣間之
    折算，依現行法規所定貨幣單位折算新臺幣條例規定，以銀
    元1 元折算新臺幣3 元；修正後刑法第33條第5 款則規定：
    「罰金：新臺幣1000元以上，以百元計算之」；經比較修正
    前、後之規定，修正後刑法第33條第5 款所定罰金之最低數
    額，較之修正前提高，自以修正前刑法第33條第5 款規定有
    利於被告。
  (二)修正前刑法第26條前段「未遂犯之處，得按既遂犯之刑減輕
    之」之規定，於刑法修正後僅移列至同法第25條第2 項後段
    ，而其規定仍未更異，經比較新舊法之規定，新法無較有利
    於被告。
  (三)綜合上述各條文修正前、後之比較，可知依修正前、後之規
    定，就修正後刑法第25條未遂犯減輕之規定，並非有利於被
    告，而修正後之罰金最低數額，較修正前提高，顯然不利於
    被告，揆諸前揭最高法院決議所揭示之罪刑綜合比較原則，
    依刑法第2 條第1 項前段之規定，應整體適用行為時即修正
    前之規定。
  (四)修正前刑法第42條第2 項規定：「易服勞役以1元以上3元以
    下折算一日。但勞役期限不得逾六個月。」，又被告行為時
    之易服勞役折算標準，業據修正前罰金罰鍰提高標準條例第
    2條前段規定，就其原定數額提高為100倍折算1 日，則本件
    被告行為時之易服勞役折算標準，應以銀元300元折算1日，
    即新台幣900元折算1日。惟修正後之刑法第42條第3 項規定
    ：「易服勞役以新台幣一千元、二千元或三千元折算一日。
    但勞役期限不得逾一年。」，比較修正前後之易服勞役折算
    標準，修正後刑法第42條第3項規定：易服勞役以新台幣100
    0元、2000元或3000元折算1日。但勞役期限不得逾一年。茲
    因本件被告併科罰金之部分依新法易服役之折算準標已提高
    其易服勞役期間，其易服勞役期限顯較依修正前之刑法第42
    條第2 項之易服勞役之折算標準計算之易服勞役之期間為短
    ，自以修正後新法對被告較為有利。又易服勞役之折算標準
    部分，不生應與罪、刑部分一體適用之問題，自應適用修正
    後刑法第42條第3項有關罰金易服勞役之折算標準之規定。
  (五)刑法第11條原規定「本法總則於其他法令有刑罰之規定者，
    亦適用之。但其他法令有特別規定者，不在此限。」，經修
    正為「本法總則於其他法律有刑罰或保安處分之規定者，亦
    適用之。但其他法律有特別規定者，不在此限。」，亦即為
    使法規範明確，將「法令」修正為「法律」以符合法律保留
    及罪刑法定原則，復就解釋上認為「有刑罰之規定」包含保
    安處分部分亦予以明文化，是以此一修正並未涉及實體國家
    刑罰權之有無暨其範圍之更迭，非屬修正後刑法第2條第1項
    所稱之「法律變更」，不生須依該條項規定為新、舊法比較
    之問題，惟本條修正之目的既為符法律保留及罪刑法定原則
    暨規範明確性之要求，當以修正後之規定較能契合刑罰之本
    質兼更具規範之實質妥當性暨進步性，因之，基於「法與時
    轉則治」之理念，此部分自應適用修正後規定。
  (六)刑法第55條關於想像競合犯之規定，修正後增列第55條但書
    ，惟對本件被告而言並無有利或不利之情形，自不生新舊法
    比較之問題，應依一般法律適用原則，適用裁判時法（最高
    法院95年度第21次刑事庭會議決議參照）。
五、又查被告於警詢、偵查中均坦承購入扣案之玩具手槍零件係
    意圖改造槍彈，並已著手於製造上開槍砲之槍管（即鑑定書
    所附編號15照片所示之土造金屬槍管）。而該土造槍管並已
    貫通，僅係尚未達到得組裝在該型槍枝上之程度等情，亦經
    證人陳顯明於原審證述詳實（見原審卷第65頁），被告尚未
    能製造出適合組裝槍枝之槍管，犯罪即屬未遂。另被告製造
    之子彈，其中1 顆已具有殺傷力，已如前述。而被告行為後
    ，槍砲彈藥刀械管制條例業經修正，並於94年1 月26日經總
    統公布，而於94年1 月28日生效，修正後之槍砲彈藥刀械管
    制條例刪除舊法第11條，並於修正後之槍砲彈藥刀械管制條
    例第8條第1項修正為：「未經許可，製造、販賣或運輸鋼筆
    槍、瓦斯槍、麻醉槍、獵槍或空氣槍者，處無期徒刑或五年
    以上有期徒刑，併科新台幣一千萬元以下罰金。」，而未經
    許可，製造可發射子彈具有殺傷力之各式槍砲者，依修正前
    槍砲彈藥刀械管制條例第11條第1項之規定，其法定刑為5年
    以上有期徒刑，併科新臺幣1000萬元以下罰金，經比較新舊
    法結果，修正後之規定非有利於被告。依刑法第2條第1項前
    段，自應適用修正前槍砲彈藥刀械管制條例第11條第5 項、
    第1 項規定論處。核被告所為，係犯修正前槍砲彈藥刀械管
    制條例第11條第5項、第1項之未經許可製造可發射金屬或子
    彈具有殺傷力之槍枝未遂罪；同條例第12條第1 項未經許可
    製造子彈罪。被告已著手改造槍枝而未遂，應依未遂犯規定
    減輕其刑。被告上開持有子彈之低度行為，應為製造子彈之
    高度行為所吸收，不另論罪。被告未經許可，於同一時間，
    在同一地點，同時製造可發射金屬或子彈具有殺傷力之槍砲
    及子彈，為想像競合犯，應依刑法第55條前段之規定從一重
    以未經許可製造可發射金屬或子彈具有殺傷力之槍枝未遂罪
    處斷。至扣案之制式子彈一顆，實為由截短之9mm 制式彈殼
    加裝直徑約8.8m m金屬彈殼（應為彈頭之誤）組合而成之改
    造子彈，經實際試射，無法擊發，認不具殺傷力（照片編號
    26、27），有前開槍彈鑑定書一份在卷可憑（見偵查卷第34
    頁），然參諸被告於檢察官詢問時提示槍彈鑑定書所附編號
    26、28之照片後，稱「26是我在楊梅營區旁靶場撿的，我先
    撿到彈殼，再挖彈頭」、證人甲○○於偵查中證稱搜索時該
    制式子彈已擊發過，彈頭完整沒有飛出去等語（見偵卷第50
    頁），以及被告於警詢及移送檢察署之初即陳明該子彈為空
    包彈，裡面沒有火藥（見偵卷第6 頁、第25頁），是被告單
    純將制式子彈彈殼加裝彈頭予以組合，因未填裝火藥，故被
    告此行為尚未達於著手製造子彈之程度，不另構成製造子彈
    未遂罪，惟扣案之制式子彈尚可供製造子彈之用，併此說明
    。又被告前於89年間，因違反毒品危害防制條例案件，經本
    院判處有期徒刑6月，並於90年4月30日易科罰金執行完畢，
    有本院被告全國前案紀錄表1 份在卷為證。被告於有期徒刑
    執行完畢後5 年內再故意犯本件有期徒刑以上之罪，無論依
    修正前刑法第47條或修正後第47條第1 項之規定均構成累犯
    ，即無有利或不利之情形，於刑法修正施行後法院為裁判時
    ，無庸為新、舊法之比較。但本件有其他應依刑法第2條第1
    項之規定為新、舊法之比較情形，綜其全部罪刑之結果而為
    比較後，整體應適用修正前之法律，是有關累犯之規定，應
    適用修正前之刑法第47條之規定（最高法院97年度第1 次刑
    事庭會議決議參照）加重其刑，並先加後減之。
六、原審論罪科刑，固非無見，惟查：(一)被告係犯未經許可製造
    可發射金屬或子彈具有殺傷力之槍枝罪，原審分論以未經許
    可製造子彈及槍械主要組成零件罪，顯有未洽。(二)再被告行
    為後，槍砲彈藥刀械管制條例第11條關於未經許可，製造可
    發射金屬或子彈具有殺傷力之各式槍砲罪，業已修正。原審
    未及比較適用，亦有未當。(三)又被告本件所犯二罪，係屬想
    像競合犯，原審論以數罪併罰，亦屬不當。被告上訴否認犯
    行，固無可取。惟公訴人上訴，指摘原判決適用法條不當，
    為有理由。原判決此部份既有上開可議，自應由本院撤銷改
    判。爰審酌被告未經許可，擅自製造子彈及槍枝，對社會治
    安構成嚴重威脅，同時參酌被告平日素行、犯罪手段、犯後
    態度等一切情狀，量處如主文第2 項所示之刑，並依修正後
    刑法第42條第3 項諭知罰金部份易服勞役之折算標準，以資
    懲儆。又按刑法第38條第1項第1款、第2 項雖已將「左列」
    改為「下列」，「犯人」改成「犯罪行為人」，然因沒收屬
    於從刑，依照最高法院95年5月23日第8次刑事庭會議決議第
    1 點第(五)小點：「從刑附屬於主刑，除法律有特別規定者外
    ，依主刑所適用之法律」，本案關於刑法修正前後之比較適
    用，整體言之，既應以修正前之刑法對被告較為有利，則從
    刑部分亦應一體適用修正前刑法之規定。扣案如附表一所示
    ，其中編號11具殺傷力之土造子彈1 顆（鑑定書所附照片編
    號28、29），經於取樣鑑定時擊發，彈藥部分已因擊發而燃
    燒殆盡，其餘部分亦裂解為彈頭及彈殼，已不具子彈外型及
    功能之廢棄物，不另為沒收之諭知；其餘之物，均係被告所
    有，業據被告承明在卷，並供本件製造槍枝、子彈犯罪所用
    之物，應依修正前刑法第38條第1項第2款宣告沒收。至扣案
    附表二所示之物，被告否認為其所有，並稱係案外人梁祐鈞
    所有，卷內亦無證據證明為被告所有，自不得宣告沒收。
七、按槍砲彈藥刀械管制條例第4 條規定，本條例所稱槍砲、彈
    藥、刀械如下：一、槍砲：指火砲、肩射武器、機關槍、衝
    鋒槍、卡柄槍、自動步槍、普通步槍、馬槍、手槍、鋼筆槍
    、瓦斯槍、麻醉槍、獵槍、空氣槍、魚槍、改造模型槍及其
    他可發射金屬或子彈具有殺傷力之各式槍砲。二、彈藥：指
    前款各式槍砲所使用之砲彈、子彈及其他具有殺傷力或破壞
    性之各類炸彈、爆製物。三、刀械：指武士刀、手杖刀、鴛
    鴦刀、手指虎、鋼（鐵）鞭、扁鑽、匕首及其他經中央主管
    機關公告查禁，非供正當使用具有殺傷力之刀械。前項第一
    款、第二款槍砲、彈藥，包括其主要組成零件。但無法供組
    成槍砲、彈藥之用者，不在此限。槍砲、彈藥主要組成零件
    種類，由中央主管機關公告之。故內政部於86年11月24日以
    （86）台內警字第8670683 號函公告槍砲、彈藥主要組成零
    件之種類，其中可發射子彈具殺傷力之其他各式槍砲，其主
    要零件為槍管、槍身、扳機、撞針、擊錘、轉輪、滑套、彈
    匣。衡諸上開法條揭示之內涵，該條例所管制之槍枝構成要
    件有二；一須可發射金屬或子彈；二須具殺傷力。縱令原廠
    製造之制式槍枝因故無法發射，或改造槍枝雖可發射而不具
    殺傷力，均不符第4條第1項第1 款所稱之管制槍枝，於此始
    行判斷是否符合同條第2 項所稱公告管制之槍枝主要組成零
    件，此乃為防止不法之徒利用化整為零，逃避法律制裁之立
    法目的。換言之，主要組成零件之管制範圍，應以該零件自
    始即供製造管制槍枝使用，且為主要部分者為限；反之，如
    自始即僅供組成玩具槍使用者，要無追訴餘地。查被告雖購
    入之槍管、槍身、滑套、彈夾、槍機多支，並將其中槍管1
    支打通，惟該等槍管或屬玩具槍管，或屬已貫通但仍為半成
    品之槍管，或一般金屬管；其餘槍身、滑套、彈夾、槍機，
    均屬玩具槍所用之零組件，有刑事警察局鑑定書在卷為憑。
    則尚未打通之槍管，及玩具手槍槍身、滑套、彈夾、槍機等
    零組件，依上開說明，均非屬槍枝之主要組成零件。另被告
    係意圖改造槍枝，並非意在製造槍枝之主要組成零件，而本
    件被告既已構成製造槍枝未遂罪，則被告打通1 支槍管半成
    品，自不再論以製造槍枝之主要組成零件未遂罪，併此敘明
    。至辯護人另聲請將扣案物送驗是否有「槍枝主要組成零件
    」云云，然如前述，被告係意在改造槍枝，並非意在製造槍
    枝之主要組成零件，而製造槍枝之行為過程中當然包括持有
    、製造槍枝主要組成零件在內，亦即其製造槍枝之過程中持
    有、製造槍枝主要組成零件之行為，應已包攝在製造槍枝之
    範疇內，在刑法之評價上，應屬製造槍枝之階段行為，應就
    整體行為合一論斷，無庸再另論以持有或製造槍枝主要組成
    零件罪之必要，本件自無將扣案物再行送驗有否「槍枝主要
    組成零件」之必要，附此說明。
據上論斷，應依刑事訴訟法第369條第1項前段、第364條、第299
條第1 項前段；修正前（89年7 月5 日修正公布）槍砲彈藥刀械
管制條例第11條第5 項、第1 項、槍砲彈藥刀械管制條例第12條
第1 項，刑法第11條前段、第2 條第1 項、修正前刑法第26條前
段、第47條、刑法第55條前段、第42條第3 項、修正前刑法第38
條第1 項第2 款，判決如主文。
本案經檢察官陳大偉到庭執行職務。
中    華    民    國    97    年    10    月    3     日
                  刑事第十五庭審判長法  官  吳昭瑩
                                    法  官  李正紀
                                    法  官  李釱任
以上正本證明與原本無異。
如不服本判決，應於收受送達後十日內向本院提出上訴書狀，其
未敘述上訴之理由者並得於提起上訴後十日內向本院補提理由書
（均須按他造當事人之人數附繕本）。
                                    書記官  洪秋帆
中    華    民    國    97    年    10    月    8     日
附錄：本案論罪科刑法條全文
修正前（89年7 月5 日修正公布）槍砲彈藥刀械管制條例第11條
未經許可，製造、販賣或運輸第四條第一項第一款所稱其他可發
射金屬或子彈具有殺傷力之各式槍砲者，處五年以上有期徒刑，
併科新臺幣一千萬元以下罰金。
未經許可，轉讓、出租或出借前項所列槍砲者，處三年以上十年
以下有期徒刑，併科新臺幣七百萬元以下罰金。
意圖供自己或他人犯罪之用，而犯前二項之罪者，處無期徒刑或
七年以上有期徒刑，併科新臺幣一千萬元以下罰金。
未經許可，持有、寄藏或意圖販賣而陳列第一項所列槍砲者，處
一年以上七年以下有期徒刑，併科新臺幣七百萬元以下罰金。
第一項至第三項之未遂犯罰之。
槍砲彈藥刀械管制條例第12條第1項：
未經許可，製造、販賣或運輸子彈者，處一年以上七年以下有期
徒刑，併科新台幣五百萬元以下罰金。
未經許可，轉讓、出租或出借子彈者，處六月以上五年以下有期
徒刑，併科新台幣三百萬元以下罰金。
意圖供自己或他人犯罪之用，而犯前二項之罪者，處三年以上十
年以下有期徒刑，併科新台幣七百萬元以下罰金。
未經許可，持有、寄藏或意圖販賣而陳列子彈者，處五年以下有
期徒刑，併科新台幣三百萬元以下罰金。
第一項至第三項之未遂犯罰之。
附表一：
編號：
１、改造手槍槍身3枝。
２、長槍槍身1枝。
３、手槍滑套13個。
４、手槍槍管13枝。
５、手槍槍管2枝。
６、長槍彈夾1個。
７、手槍彈夾2個。
８、長槍槍機1個。
９、其他機組件26個。
１０、制式子彈1顆（不具殺傷力）。
１１、土造子彈1顆（具殺傷力）
１２、子彈半成品335 顆（楊梅分局扣押物品目錄表載為自制半
      成品子彈23顆、購買之半成品子彈309 顆【實為312 顆】
      、子彈半成品73顆【此部分已計入購買之半成品子彈品項
      內，重複記載】，即事實欄所指土造金屬彈殼191 顆、玩
      具金屬彈殼121 顆、土造金屬彈殼半成品21顆、土造金屬
      彈殼加裝金屬彈頭組合而成之子彈2 顆【欠缺火藥、底火
      】）
１３、彈頭7 顆。
１４、長槍拉柄1支。
１５、銅管39支。
１６、彈簧13個。
１７、子彈底火18個。
１８、鑽孔機（鑽台）1具。
附表二：
１、長銅條12條。
２、鑽頭62支。
３、沙輪機1具。
４、手提電磨機1具。
５、手提刻磨機1具。
６、挫刀2支。


司法院資訊處製作；財團法人民間司法改革基金會備份。
